【裁判字號】    98,易,1864
【裁判日期】    981020
【裁判案由】    重利
【裁判全文】
臺灣臺中地方法院刑事判決              98年度易字第1864號
公  訴  人  臺灣臺中地方法院檢察署檢察官
被      告  丙○○
                      號10樓.
上列被告因重利案件，經檢察官提起公訴（98年度偵字第6707號
），本院判決如下：
    主    文
丙○○乘他人急迫貸以金錢，而取得與原本顯不相當之重利，處
有期徒刑陸月，如易科罰金，以新臺幣壹仟元折算壹日。減為有
期徒刑月，如易科罰金，以新臺幣壹仟元折算壹日。
    犯罪事實
一、丙○○基於重利之犯意，趁友人甲○○被催繳卡債而急迫需
    金錢使用之情況下，於民國94年底至95年年初，陸續於臺中
    市○○路圖書館對面、臺中市○○路林管處附近及臺中市某
    處等地，各貸予甲○○新臺幣（下同）1萬元3次，共計貸款
    給甲○○3萬元，雙方並約定每10日為1期，每萬元，每期償
    還利息1000元（經換算相當為週年利率360%），並由甲○○
    先後簽立面額均2萬元之本票共2紙（未扣案）質押給丙○○
    ，甲○○借款後依約按期繳息至95年10月間，因無力續繳而
    未再按期繳息，並於96年年初，分別籌措1萬元、7000元及
    9000元交付丙○○以供清償本金，丙○○因而取得與原本顯
    不相當之重利。丙○○因認甲○○未依約完全交付本金及利
    息，為求順利索回前開本金及利息，乃於96年6月間，向甲
    ○○出具試算表2張，向甲○○表示自95年11月22日起，甲
    ○○每期利息調降為5000元（10日為1期），復持另1便條紙
    ，向甲○○告稱如依一般民間借貸，清償情形應每月繳交1
    萬元至1萬5000元不等，以此逼迫甲○○清償，然甲○○仍
    因仍無力負擔，遲未按表清償。嗣於98年1月22日，丙○○
    遂委由不知情之賴清火至臺中市○區○○街「228紀念公園
    停車場」，向甲○○催討欠款，並拉扯甲○○之頭髮（未成
    傷），甲○○始報警處理而查獲上情，並扣得丙○○出具給
    甲○○之試算表2張。
二、案經甲○○訴由臺中市警察局第三分局報告臺灣臺中地方法
    院檢察署檢察官偵查起訴。
    理    由
壹、證據能力方面
    按被告以外之人於審判外之言詞或書面陳述，除法律有規定
    者外，不得作為證據。被告以外之人於偵查中向檢察官所為
    之陳述，除顯有不可信之情況者外，得為證據。被告以外之
    人於審判外之陳述，雖不符前4條之規定，而經當事人於審
    判程序同意作為證據，法院審酌該言詞陳述或書面陳述作成
    時之情況，認為適當者，亦得為證據。當事人、代理人或辯
    護人於法院調查證據時，知有第159條第1項不得為證據之情
    形，而未於言詞辯論終結前聲明異議者，視為有前項之同意
    。刑事訴訟法第159條第1項、第159條之1第2項、第159條之
    5分別定有明文。證人即告訴人甲○○於警詢中之陳述，雖
    屬被告以外之人於審判外之言詞陳述，然因被告未於言詞辯
    論終結前聲明異議，本院復審酌該言詞陳述係由證人出於自
    由意識而陳述，並無非法取證之情況，依刑事訴訟法第159
    條之5之規定，認上開證人於警詢之陳述，得採為認定本件
    犯罪事實所憑之證據。另證人甲○○、賴清火於偵查中向檢
    察官所為證述，雖係被告以外之人於審判外之言詞陳述，為
    傳聞證據，然其於偵查中向檢察官所為證述，業經具結，且
    本院審酌該等言詞陳述均係出於證人自由意識下所為之陳述
    ，其等於偵查中之證詞，亦無顯不可信之情況，依刑事訴訟
    法第159條之1第2項規定，均得採為認定本件犯罪事實所憑
    之證據，合先敘明。
貳、實體方面
一、訊據被告丙○○固供承其曾借款給證人甲○○之事實，然矢
    口否認有何重利犯行，辯稱：伊借款5萬元給證人甲○○，
    但並未向證人甲○○收取利息云云。惟查：
（一）被告於94年底至95年年初，陸續於臺中市○○路圖書館對
      面、臺中市○○路林管處附近及臺中市某處等地，各貸予
      證人甲○○1萬元3次，共計貸款給證人甲○○3萬元，雙
      方並約定每10日為1期，每萬元，每期償還利息1000元（
      經換算相當為週年利率360%），並由證人甲○○先後簽立
      面額均2萬元之本票共2紙（未扣案）質押給被告，甲○○
      借款後依約按期繳息至95年10月間，因無力續繳而未再按
      期繳息，並於96年年初，分別籌措1萬元、7000元及9000
      元交付丙○○以供清償本金，被告因認證人甲○○未依約
      完全交付本金及利息，為求順利索回前開本金及利息，乃
      於96年6月間，向證人甲○○出具試算表2張，向證人甲○
      ○表示自95年11月22日起，證人甲○○每期利息調降為
      5000元（10日為1期），復持另1便條紙，向證人甲○○告
      稱如依一般民間借貸，清償情形應每月繳交1萬元至1萬50
      00元不等，然甲○○仍因無力負擔，遲未按表清償等情，
      迭據證人甲○○於警、偵訊及本院審理中證述綦詳（見警
      卷第7至9頁、偵卷第18至20頁、本院卷第51至53頁），且
      有扣案之被告親筆所寫之試算表2張可資佐證，而被告亦
      不否認有借錢給證人甲○○，及證人甲○○於96年間曾還
      款1萬7千元之事實，足證證人甲○○所述並非無據。至證
      人甲○○前後所述之借款及簽立本票之時間雖略有不一致
      之情形，然按證據之取捨，法院原有自由判斷之權，證人
      之陳述有部分前後不符，或相互間有所岐異時，究竟何者
      為可採，法院應依職權衡酌情理予以審定，非謂一有矛盾
      ，即應認其所述全部均為不可採信；若其對於基本事實之
      陳述，果與真實性無礙時，仍非不得採信(最高法院74 年
      臺上字第1599號判例、90年度臺上字第6078號判決意旨參
      照)。而按人之記憶本屬有限，對之前發生的細節無法全
      數記憶，且證人甲○○為年約60歲之人，難期有如青壯期
      之記憶，因而對於借款之過程、地點、次數、金額、交付
      之利息及開立本票之次數固尚可記憶，然對於借款及開立
      本票之詳細時間無法肯定而為一致之陳述，此乃可理解的
      事，況參以被告之供述，及被告所開立之上開試算表2張
      ，雖證人甲○○於警偵訊及本院時所述存有些許差異，而
      未能全部一致，惟證人甲○○對於證述於上揭時間、地點
      ，向被告借款，而交付重利給被告之基本事實，則自始並
      無更異，足認證人甲○○證述上開向被告借款而交付重利
      之主要事實之證詞，應可採信。
（二）被告雖為上開辯解，但查：
  １、被告於警詢中供述：證人甲○○有跟我借錢，借多少錢我
      忘記了，利息由證人甲○○自己補貼，金額多少我忘記了
      云云（見警卷第3頁）；於偵查中則改稱：證人甲○○向
      我借款5萬元，1萬元3次，2萬元1次，並沒有收利息（見
      偵查卷第6、7頁）；於本院審理中復改稱：證人向我借了
      3次，金額大約5萬元，第1次借1萬元，第2次借2萬元，第
      3次借2萬元云云，是其先後供述之借款經過均不相符，是
      其所辯係貸款給證人林萬元共5萬元一情，已難採信為真
      。
  ２、又被告自承上開試算表2張為其同一天所開立，而依其中
      以日曆紙記算之試算表所載之日期為11月22日、12月2日
      、12月12日、12月22日、1月2日、2月12日、1月22日、2
      月2日、2月12日、2月22日、3月2日、3月12日、3月22日
      、4月2日、4月12日、4月22日、5月2日、5月12日共18個
      日期，且記載5000乘以18共10萬800元，扣除證人林萬元
      已清償之1萬7千元，證人尚應清償8萬3千8百元，該試算
      表所載之金額不論是否扣除證人甲○○已清償之1萬7千元
      ，均超過被告貸款給證人甲○○之金額，益證證人甲○○
      證述被告確實有收取利息之情節相符，被告空言否認有向
      證人甲○○收取利息云云，洵無足採。
  ３、至於證人賴清火於偵查中所證述被告曾向伊說，被告與證
      人甲○○有協商每月還3千元等語，及證人林萬元於偵查
      中亦證述：被告開立上述2張試算表後，曾說若有困難，
      就每月還3千元等語（見偵卷第20、21頁），然此均屬被
      告開立上開試算表之後所生發之事實，而不足以藉此溯及
      推論被告之前不曾向證人甲○○收取重利之事實亦明，故
      證人賴清火、甲○○此部分之證述，不足採為認定被告未
      收取重利之有利證據。
（三）按刑法第344條重利罪成立之要件為1、乘人急迫、輕率或
      無經驗，貸以金錢或其他物品，2、取得與原本顯不相當
      之重利。就第1要件部分，依該條文文義，被害人僅需有
      「急迫」及「無經驗」二者之一情形，行為人趁機討取重
      利之行為，已足構成該罪。所謂「取得與原本顯不相當之
      重利」，係指就原本利率、時期核算及參酌當地之經濟狀
      況，較之一般債務之利息，顯有特殊之超額者而言（最高
      法院27年上字第520號判例意旨參照），又「約定利率，
      超過週年百分之二十者，債權人對於超過部分之利息，無
      請求權」、「債權人除前條限定之利息外，不得以折扣或
      其他方法，巧取利益」，民法第205條、第206條分別定有
      明文；被告貸款給證人甲○○，所收取之利息換算年利率
      為360％），則以現今為低利率時代，金融機構除少數貸
      款（如信用卡、現金卡等無擔保之短期、小額之授信）利
      率高於10%外（但均未逾20%），多數貸款利率均在10% 以
      下，及一般民間貸款多為3分利（即月息3%）等公眾週知
      之現今經濟狀況及金融市場動態等情狀相較，被告所收取
      之利息，顯較一般債務之利息有特殊之超額，屬與原本顯
      不相當之重利。再者，證人甲○○係因急需使用金錢，而
      向被告借款，參以借款之利息遠超過20%之法定年利率上
      限，亦顯逾一般民間貸款，如非迫於急需何以致此，是證
      人甲○○此部分之證述亦應與事實相符。又被告並無法舉
      證證明證人甲○○係為脫免債務而為不實之證述，且重利
      案件之借款人有無返還本金，對於被告所犯重利罪之成立
      要不生影響，尚難以借款人無力償還本金，據認被告上揭
      行為不該當於重利犯行。
（四）綜合上述，被告所辯，應係卸責之詞，不足採信，本件事
      證已臻明確，被告上開重利之犯行，洵堪認定。
二、論罪科刑
（一）核被告所為，係犯刑法第344條之乘他人急迫貸以金錢，
      而取得與原本顯不相當之重利罪。
（二）按刑事法若干犯罪行為態樣，本質上具有反覆、延續實行
      之特徵，立法時既予特別歸類，定為犯罪構成要件之行為
      要素，則行為人基於概括之犯意，在密切接近之一定時、
      地持續反覆之複次行為，倘依社會通念，於客觀上認為符
      合一個反覆、延續性之行為觀念者，於刑法評價上，即應
      僅成立一罪。學理上所稱「集合犯」之職業性、營業性或
      收集性等具有重複特質之犯罪均屬之，例如經營、從事業
      務、收集、販賣、製造、散布等行為概念者是（最高法院
      96 年度臺上字第172號、95年度臺上字第4686號、95年度
      臺上字第1079號判決參照）。尤其刑法第345條常業重利
      罪業於95年7月1日起修正廢止，常業犯之規定廢除後，對
      於反覆實施之習慣犯、職業犯，乃有可能因適用數罪併罰
      而使刑罰過重，產生不合理之現象，在實務運用上，應參
      考德、日等國之經驗，以補充解釋方式擴大發展集合犯之
      概念，對於合乎集合犯或其他包括一罪之情形，認為應構
      成單一之犯罪，以限縮數罪併罰之範圍。經查，被告趁被
      害人急迫欲舉債濟急時，先後於短暫之時間內密集貸與款
      項3次，並持續收取與原本顯不相當之重利，其手法均屬
      相同，且係在密切緊接之時間、同一地點內反覆、持續為
      之，屬經營、從事業務之行為，具營業性、職業性，顯見
      應係基於單一包括犯意為之，依社會通念，於客觀上堪認
      為符合一個反覆、延續性之行為觀念，於刑法評價上，即
      應僅成立一罪，而屬前揭判決意旨所謂「集合犯」之適例
      ，在評價上應依集合犯概念，僅論以一罪（按被告開始實
      施重利行為時間，固係於刑法95年7月1日修正生效之前，
      然其反覆密集實施重利之最後行為時，係在刑法修正生效
      之後，應逕適用修正後之規定予以論處，自不生比較新舊
      法之問題，併此敘明）。
（三）爰審酌被告曾有賭博之犯罪前科，有臺灣高等法院被告前
      案紀錄表、臺灣臺中地方法院檢察署刑案資料查註紀錄表
      各1份在卷可按，竟不知戒慎，本次竟利用他人急迫用錢
      之際，以高利貸予現款，固使借款人得以暫時獲得現款籌
      用，然因此背負高額利息，於其缺錢孔急之情形下，如何
      支應龐大之利息，且累計利息過久仍未及償付本金，則所
      支付之利息（年息360％）將超過本金金額，無異雪上加
      霜，且借款人於背負龐大金錢債務壓力之下，極易導致借
      款人因受債務壓迫鋌而走險，衍生額外之家庭、社會問題
      ，不可小覷，影響借款人之生活至鉅，被害人復並已按期
      繳納相當利息，足以危害社會秩序；惟念及被害人雖有急
      迫情事，然仍係出於被害人之意願而為之，被告犯罪手段
      平和，所貸款項各為1萬元，與被告於偵審中供承部分事
      實，否認重利犯行，亦未與被害人和解，犯後態度不佳，
      暨其犯罪次數、時間、動機、目的等一切情狀，量處如主
      文所示之刑。
（四）又被告犯罪在中華民國96年4月24日以前，合於中華民國
      九十六年罪犯減刑條例第2條第1項第3款之規定，且無該
      條例規定不予減刑之情形，爰減其宣告刑2分之1，並諭知
      易科罰金之折算標準。
據上論斷，應依刑事訴訟法第284條之1、第299條第1項前段，刑
法第344條、第41條第1項前段，刑法施行法第1條之1，中華民國
96年罪犯減刑條例第2條第1項第3款、第7條、第9條規定，判決
如主文。
本案經檢察官乙○○到庭執行職務。
中    華    民    國    98    年    10     月    20   日
                  刑事第十庭  法  官  莊秋燕
以上正本證明與原本無異。
如不服本判決應於收受判決後10日內向本院提出上訴書狀，並應
敘述具體理由；其未敘述上訴理由者，應於上訴期間屆滿後20日
內向本院補提理由書（均須按他造當事人之人數附繕本）「切勿
逕送上級法院」。
                              書記官  楊賀傑
中    華    民    國    98    年    10    月    20    日
附錄論罪科刑實體法條文：
刑法第344條
（重利罪）
乘他人急迫、輕率或無經驗貸以金錢或其他物品，而取得與原本
顯不相當之重利者，處1年以下有期徒刑、拘役或科或併科1千元
以下罰金。


司法院資訊處製作；財團法人民間司法改革基金會備份。
